最高法院刑事判決　　　　　　九十六年度台上字第三六０三號
上　訴　人　甲○○
自訴代理人　史乃文律師
被　　　告　乙○○
上列上訴人因自訴被告偽造文書等罪案件，不服台灣高等法院高
雄分院中華民國九十六年四月二十三日第二審更審判決 (九十五
年度上更(一)字第九一號，自訴案號：台灣高雄地方法院九十年度
自字第五０六號)，提起上訴，本院判決如下：
    主  文
上訴駁回。
    理  由
一、行使偽造私文書部分：
按刑事訴訟法第三百七十七條規定：上訴於第三審法院，非以判
決違背法令為理由不得為之，是提起第三審上訴，應以原判決違
背法令為理由，係屬法定要件；如果上訴理由狀並未依據卷內訴
訟資料具體指摘原判決不適用何種法則或如何適用不當，或所指
摘原判決違法情事顯與法律規定得為第三審上訴理由之違法情形
不相適合時，均應認其上訴為違背法律上之程式，予以駁回。本
件依上訴人甲○○於第一審法院所提自訴狀意旨，係自訴被告乙
○○涉犯刑法第二百十六條、第二百十條共同行使偽造私文書罪
嫌（至自訴乙○○涉犯刑法第二百十四條使公務員登載不實文書
及同法第三百三十九條第一項詐欺取財二罪嫌部分，另詳後述）
。但經原審法院調查證據之結果，認仍不能證明被告犯此部分之
罪，因而維持第一審諭知被告此部分無罪之判決，駁回上訴人在
第二審關於此部分之上訴，已詳敘其認定之理由，均有卷證資料
可資覆按；從形式上觀察，原判決並無違背法令情形。上訴人之
上訴意旨略以：(一)、依高新商業銀行股份有限公司（下稱高新銀
行，現改制為陽信銀行）之強制執行聲請狀、指封切結等書證，
高新銀行前鎮分行於民國九十年二月一日聲請強制執行時，並未
提出本件切結書原本或影本，該銀行承辦人李如益陪同法院執行
人員至高雄市○○路三九號，查封該房屋及土地時，亦未提本件
切結書，九十年六月一日第一次拍賣公告之附表，亦載明「本件
建物據債權人查報，係債務人提供給第三人甲○○暫時居住，惟
實際使用詳情，請投標人自行查明，拍定後不點交」等語；同年
七月六日第一次拍賣無人應買後，高新銀行始具狀向執行法院聲
請排除上訴人之借用權，並於同年七月十九日具狀並檢附未載日
期之切結書影本，表明上訴人同意搬遷，而執行法院函請高新銀
行查明上訴人係何時借用上開房屋時，高新銀行仍檢附未載日期
之切結書影本陳報，執行法院遂於同年八月六日發函通知上訴人
，上訴人先後於同年八月十四日及九月二十日聲明異議，復於同
年九月二十一日聲請閱覽執行卷宗，始在卷內看到該未載日期之
切結書，而該切結書上「甲○○」三字，委非上訴人所寫，上訴
人旋於同年十月十八日提起自訴，並於同年十一月二十一日第一
審法院訊問時陳明：「（問：對於切結書有何意見？）這張我沒
有看過，印章我也沒有見過」，上訴人選任之自訴代理人亦稱：
「切結書是我們閱卷時才得知有這張切結書」各等語；上訴人既
於同年九月二十一日閱卷後始知悉有本件切結書，難認上訴人於
同年十月十八日對被告提起自訴有何延誤而違背常情，原判決認
上訴人遲至同年十月十八日始提起自訴有違常情云云，於法殊有
可議。(二)、原審送請中央警察大學鑑定之比對資料，即編號、
、、、、、等七項文書，前已先後送請憲兵學校鑑
定二次，均因供比對字跡特徵不符，無法鑑定，何以事隔四年再
送中央警察大學鑑定，即認上開文書上「甲○○」字跡，與本件
切結書上「甲○○」字跡，於相同部首之筆劃書寫特徵上均顯示
相符，但中央警察大學並未說明其憑以認定之理由；蓋相同之待
鑑定文書，鑑定結果差異竟如此之大，上訴人既有爭執，原審未
另送其他鑑定機關鑑定，難謂無調查職責未盡之違背法令。(三)、
原法院前審就本件切結書送請法務部調查局鑑定，該局明確函復
：借據及保證書與切結書上待鑑簽名書寫時間相距逾十年，書寫
習慣及特徵恐有變化等語；而中央警察大學之鑑定就編號、
及至相隔十年或近十年之簽名，何以均未提及時間經過所產
生之紙質、墨色及書寫特徵之變化，反而認定筆勢慣性、寫法特
徵均相符合？又提供相同鑑定資料給予不同之機關鑑定，何以產
生完全相反之結果，原法院未詳予調查及說明，仍有未盡調查及
理由不備之違誤。(四)、本件切結書原本於九十一年十二月間提供
鑑定後，直至九十五年四月，被告始再次提出，然被告再次提出
之切結書原本，上訴人經與其在執行程序提出之切結書影本比較
，原本上「甲○○」字體較為粗胖，而影本上「甲○○」字體較
為纖細，兩者似非同一紙切結書；原判決就此未為審酌，遽予維
持第一審諭知被告無罪之判決，難令上訴人折服；請撤銷原判決
發回原審法院更為審理等語。惟按犯罪事實，應依證據認定之，
無證據不得認定犯罪事實，刑事訴訟法第一百五十四條第二項定
有明文。又刑事訴訟法上所謂認定犯罪事實之證據，係指足以認
定被告確有犯罪行為之積極證據而言，如未能發現相當證據或證
據不足以證明，自不能以推測或擬制之方法，以為裁判基礎。再
無論直接證據或間接證據，其為訴訟上證明，須於通常一般人均
不至於有所懷疑，而得確信其為真實之程度者，始得據之為有罪
之認定，倘其證明尚未達此一程度，而有合理性懷疑之存在時，
即無從為有罪之認定；若不能證明被告犯罪者，應諭知無罪之判
決，刑事訴訟法第三百零一條第一項亦定有明文。原判決理由五
、(六)已說明乙○○於七十三年間，以上開房屋、土地向高新銀行
設定最高限額抵押權新台幣五百萬元，而上訴人於七十四年十二
月二日始遷入上開房屋居住，乃在該房、地設定抵押權後始行進
住，依強制執行法第九十九條第二項規定，執行法院得依法解除
上訴人借用權而執行點交；而台灣高雄地方法院係因上訴人借用
房屋在抵押權設定之後，始依法除去上訴人之借用權，並非基於
高新銀行所提出之切結書；況李如益於九十年七月十九日將切結
書影本陳送執行法院後，上訴人即至該銀行前鎮分行查看切結書
正本，顯見上訴人係在九十年七月十九日之後不久，即看到切結
書正本，惟上訴人並未立即對被告提起自訴，而遲至同年九月二
十八日發布點交執行命令後之同年十月十八日始提起本件自訴，
顯與常情有違；且該切結書上「甲○○」三字，與上訴人平日書
寫之特徵相符，乃認本件切結書非被告所偽造；已詳敘其憑以認
定之理由，核屬事實審法院採證認事職權之適法行使，於法尚無
違誤。上訴意旨(一)執此爭論，殊非適法之第三審上訴理由。又本
件切結書上「甲○○」署名，係上訴人所親簽，原判決理由五、
(三)至(五)已詳述其調查並說明其憑以認定之理由，經核亦無違證據
法則，尤無調查職責未盡及理由不備之違背法令；上訴意旨(二)至
(四)漫言指摘，均不影響本件無罪之認定；且關於切結書上「甲○
○」筆跡誰屬，復已盡調查之能事，上訴意旨(二)至(四)任憑己見，
指摘原審調查未盡，仍非適法之上訴理由。綜上所述，上訴意旨
置原判決明白之論斷於不顧，對原審取捨證據及證據證明力判斷
之審判職權行使，單憑己意，或就同一證據資料為相異之評價，
或就不影響於判決本旨事項再為事實上之爭辯，均與法律規定得
為第三審上訴理由之違法情形，不相適合，其此部分之上訴違背
法律上之程式，應予駁回。
二、使公務員登載不實文書及詐欺取財部分：
按刑事訴訟法第三百七十六條所列各罪之案件，經第二審判決者
，不得上訴於第三審法院，法有明文。上訴人另自訴被告涉犯刑
法第二百十四條使公務員登載不實文書及同法第三百三十九條第
一項詐欺取財部分，原判決係維持第一審諭知被告無罪之判決；
查上開二罪，核屬刑事訴訟法第三百七十六條第一款、第四款之
案件，依首開說明，既經第二審判決，自不得上訴於第三審法院
，上訴人復就此二部分提起上訴，顯為法所不許，其此二部分之
上訴為不合法，亦應併予駁回。
據上論結，應依刑事訴訟法第三百九十五條前段，判決如主文。
中　　華　　民　　國　九十六　年　　七　　月　　五　　日
                      最高法院刑事第十一庭
                          審判長法官  林　永　茂
                                法官  洪　文　章
                                法官  蘇　振　堂
                                法官  蕭　仰　歸
                                法官  何　菁　莪
      本件正本證明與原本無異
                                      書  記  官
中　　華　　民　　國　九十六　年　　七　　月　 十一 　日
                                                      Ｋ
